【裁判字號】    94,上國,7
【裁判日期】    950412
【裁判案由】    國家賠償
【裁判全文】
臺灣高等法院高雄分院民事判決           94年度上國字第7號
上  訴  人  甲○○○
訴訟代理人  李宏文律師
被上訴人    臺灣高雄地方法院
法定代理人  丙○○
訴訟代理人  乙○○
訴訟代理人  丁○○
上列當事人間因國家賠償事件，上訴人對於中華民國94年8 月17
日臺灣高雄地方法院93年度國字第20號第一審判決提起上訴，本
院於95年3 月29日辯論終結，判決如下：
    主  文
原判決關於駁回上訴人後開第二項之訴部分及訴訟費用（除確定
部分外）之裁判，均廢棄。
被上訴人應給付上訴人新台幣玖拾萬陸仟肆佰柒拾壹元及自民
國九十三年四月二十八日起至清償日止，按年利率百分之五計算
之利息。
其餘上訴駁回。
第一（除確定部分外）、二審訴訟費用，由被上訴人負擔五分之
三，餘由上訴人負擔。
    事實及理由
一、被上訴人之法定代理人已於民國（下同）94年11月1 日變更
    為丙○○，有司法院令影本可稽（本院卷第37頁），丙○○
    聲明承受訴訟，應予准許。
二、上訴人起訴主張：(一)上訴人與訴外人呂惠宏、陳越蔥對於債
    務人邱陳愛市所有坐落於高雄縣大社鄉○○○段第252 、
    252-3 、252-4 地號土地3 筆有抵押權，債權已屆清償期未
    獲清償而聲請拍賣該土地（案號：82年度執字第6689號）；
    因邱陳愛市主張上述抵押權設立契約係屬偽造，提起塗銷抵
    押權設定登記之訴（案號：82年度重訴字第174 號），並依
    原審法院82年度聲字第766 號民事裁定，提存新台幣（下同
    ）10,000,000元（案號：83年度存字第4764號）供擔保停止
    前開拍賣抵押物之執行程序；另上訴人於83年3 月2 日以執
    有邱陳愛市簽發之10,000,000元本票為由，聲請裁定准許本
    票強制執行，經原審法院以82年度票字第8446號裁定准許後
    ，再聲請為強制執行（案號：83年度執字第2003號），扣押
    前述邱陳愛市所提存之10,000,000元擔保金。上開第252-3
    地號土地嗣為高雄縣政府公告徵收，並於83年6 月23日依法
    將徵收補償金3,043,928 元（下稱系爭補償金）提存（案號
    ：83年度存字第2550號）。(二)前揭塗銷抵押權設定登記之訴
    （原審案號：82年度重訴字第174 號），於91年4 月26日經
    最高法院以91年度台上字第806 號判決該抵押權不存在確定
    ；上訴人知悉該判決結果後，即於同年5 月1 日遞狀，請求
    續行83年度執字第2003號強制執行程序（下稱系爭強制執行
    程序），並查報債務人邱陳愛市尚有其他可供執行財產，即
    82年度執字第6689號事件中經查封之上述第252 、252-4 地
    號土地與系爭補償金，請求執行；惟被上訴人所屬承辦公務
    員怠於執行職務，經上訴人於同年7 月24日再度具狀聲請，
    被上訴人所屬承辦公務員仍未就系爭補償金核發扣押命令，
    致邱陳愛市於91年8 月6 日將該補償金全數提領；且高雄縣
    政府就系爭補償金附有領取條件，被上訴人所屬公務員於條
    件未成就情形下，猶過失准許邱陳愛市領取，造成上訴人無
    法就該補償金取償，於執行完畢後尚有餘額未獲清償，而受
    有1,562,661 元之損害。(三)上訴人業以書面向被上訴人聲請
    賠償，然經被上訴人拒絕，爰依國家賠償法第2 條之規定，
    聲明：１、被上訴人應給付上訴人1,562,661 元，及自損害
    賠償請求書送達翌日起至清償日止，按週年利率5 ％計算之
    利息。２、願供擔保請准宣告假執行。
三、被上訴人則以：被上訴人提存所准許受取人邱陳愛市領取系
    爭補償金，係因邱陳愛市所提起之塗銷抵押權設定登記訴訟
    ，業經勝訴確定，且提存人高雄縣政府亦函請被上訴人提存
    所同意解除受取提存物條件，則被上訴人所屬公務員審酌上
    情，將提存物即系爭補償金交由邱陳愛市領回，並無過失可
    言。另上訴人對於系爭強制執行程序已於91年6 月3 日具狀
    聲請核發債權憑證，足認無再為執行之意，被上訴人所屬公
    務員因而未就系爭徵收補償金發扣押命令，亦無違誤；況且
    上訴人就執行結果雖有餘額未受清償，然該未受清償之債權
    並未消滅，即難認上訴人受有損害等語，茲為抗辯。
四、原審為上訴人敗訴之判決，上訴人不服，提起上訴，請求：
    (一)原判決關於駁回上訴人後開第2 項部分之訴廢棄。(二)上開
    廢棄部分，被上訴人應給付上訴人1,560,785 元（減縮請求
    ），及自93年4 月28日起至清償日止，按年利率百分之五計
    算之利息。(三)上訴人願供擔保請准宣告假執行。被上訴人則
    請求駁回上訴，如受不利判決，願供擔保請准宣告免為假執
    行。
五、兩造不爭執事項：上訴人於知悉前述塗銷抵押權設定登記之
    訴債務人邱陳愛市勝訴確定後，即分別於91年5 月1 日、同
    年7 月24日具狀請求續行系爭強制執行程序，並請求對邱陳
    愛市所有坐落高雄縣大社鄉○○○段第252 、252-4 地號土
    地與系爭補償金為強制執行，然被上訴人均未對該補償金核
    發扣押命令；又該補償金業於91年8 月6 日由邱陳愛市全數
    提領完畢；另上訴人於強制執行程序終結後尚有債權餘額未
    獲清償，因未扣押系爭補償金所致無法立即受清償之債權額
    為1,562,661 元。
六、本院判斷：
  (一)上訴人就系爭強制執行程序，於91年5 月1 日、同年7 月24
    日先後具狀聲請扣押系爭補償金，承辦法官於收受上訴人91
    年5 月1 日聲請狀翌日，就上訴人聲請扣押系爭補償金部分
    ，即於該狀上為「准依法執行」之批示。（原法院83年度執
    字第2003號卷第89頁）承辦書記官嗣並未依前開批示處理。
    雖被上訴人抗辯：上訴人於91年6 月3 日具狀以「系爭執行
    事件業經鈞院辦理完竣」為由，聲請核發債權憑證，並經承
    辦法官於該狀上為核准之批示（83年度執字第2003號卷第96
    頁），顯見其已變更先前扣押系爭補償金之聲請，改向被上
    訴人表示其無欲再為執行行為之意等語。惟上訴人以係書記
    官告以該執行案因已報結，商請伊先聲請核發憑證，再憑以
    聲請執行，伊並無不再執行之意等詞抗辯。據證人即系爭強
    制執行程序債權人之代理人李宏文律師證稱：經過一個月執
    行處都沒有發扣押命令，我有去找書記官問，書記官說這個
    案子已經報結，我們要這樣執行會有困難，就建議聲請發債
    權憑證，所以我才會如此辦理等語（原審卷第109 、110 頁
    ）。查高雄地方法院83年執字第2003號事件為於83年9 月7
    日係以拍賣清償為理由報結，有臺灣高雄地方法院95年2 月
    9 日95雄院隆民正83執字第2003號復函可稽（本院卷第65頁
    ，另該執行卷之卷面亦記載" 拍賣清償"）（該83 年執字第
    2003號卷第73頁，書記官則註載報結日期為84年4 月21日）
    ，惟無論報結日期係高雄地院上開之函復之83年間，或該執
    行卷內書記官內記載之84年間，該執行案其實並不符合清償
    報結之規定，此業經本院調閱該執行卷審認無訛，該事實上
    仍應繼續執行之事件，因形式上予以報結，是證人證陳該承
    辦書記官曾向伊稱該執行事件已報結應可採信。查系爭執行
    事件扣押邱陳愛市因供擔保所提存之1,000 萬元，於84年3
    月間另有債權人蔡吉雄以本金債權2,000 萬元聲明參與分配
    ，尚未經分配，於91年5 月1 日上訴人且另行查報債務人財
    產，聲請執行，於91年7 月24日復再具狀請求扣押系爭補償
    金以觀，上訴人顯無就系爭執行事件為不再執行之意。此再
    徵之上訴人於91年6 月3 日具狀聲請發給債權憑證，但執行
    承辦股猶向該院提存所查詢該院82年存字第4764號提存金1,
    000 萬元是否已領取完畢，以及執行書記官於91年7 月22日
    於報告單內擬「債權人代理人請求先發憑證，以便至提存所
    洽詢領取補償費事宜，或另分新案再扣押。是否可行、是否
    先發扣押命令，擬請法官核示」諸情（執行卷101 、110 頁
    ）觀之（按：該報告單法官批示如擬，注意另有併案債權人
    之處理），益見上訴人所辯該聲請核發債權憑證，只是為配
    合先前之誤為報結，其實質仍沿用原案號（83年執字2003號
    ）實質上續予執行，並無真的不再執行該聲請對系爭提存之
    土地補償金予以扣押之意思，可信真實。按關於執行人員核
    發扣押命令之期限，強制執行法、強制執行須知、辦理強制
    執行事件應行注意事項固皆未訂有相關規定，惟書記官有依
    法官命令辦理執行事件之義務，法官並有督導之權義，對於
    執行債權人強制執行之聲請，應於合理之時間內，適時為應
    執行之行為，不可因無期限之規定，而無故滯延不予辦理，
    損及聲請人之利益。系爭執行案承辦法官於收受上訴人91年
    5 月1 日聲請狀翌日，就上訴人請求扣押提存之系爭補償金
    部分，即於該狀上為「准依法執行」之批示，於91年5 月3
    日復批「先依批示辦理」，就此書記官本應積極照辦，且亦
    無陳明有何不能辦理之情形，換言之在無裁量權之情形下，
    惟書記官迄未依法官指示辦理，就同年7 月24日上訴人請求
    扣押系爭補償金之書狀，承辦法官亦批示「核符惠辦」。（
    83年執字第2003號卷第89、112 頁），直至91年8 月6 日邱
    陳愛市領取系爭補償金前，承辦書記官均未依法官批示擬文
    扣押系爭補償金，矧扣押命令之製作，並無須耗費多久之時
    程，其於91年5 月2 日法官批示後，逾一個月未為之，而又
    無任何正當理由，嗣於同年7 月24日再為聲請，迄同年8 月
    6 日該款被領取前，亦未辦理，顯逾社會上認知之聲請扣押
    執行事務流程相當期間，致遭邱陳愛市領走系爭補償金，導
    致上訴人未能就該提存之補償金受償，自難謂不該當「公務
    員怠於執行職務」之歸責事由。
  (二)上訴人於91年5 月1 日聲請83年度執字第2003號執行事件續
    行執行邱陳愛市名下所有之座落高雄縣大社鄉○○○段252
    、252-4 等2 筆土地及其對被上訴人83年度存字第2550號之
    土地補償提存金有無超額查封之問題？
    上訴人及參與分配人蔡吉雄之本金及利息金額，分別為14,7
    01,370元、13,935,616元（上開執行卷第166 頁附計算書分
    配表），惟91年5 月1 日前，扣押邱陳愛市所提存之擔保金
    為1,000 萬元（83年執字第2003號），加上上述三奶壇段
    252 、252 之4 地號土地不動產拍賣所得10,000,000元（原
    審卷第40頁），及扣押系爭補償金3,043,928 元，合計並未
    逾執行債權額（何況更有執行費、土地增值稅之優先分配債
    權），被上訴人抗辯上訴人聲請續執行時有超額查封問題，
    故而未再對系爭補償金為執行，自屬塘塞之詞。
  (三)被上訴人未扣押執行系爭補償金，上訴人未能受償之債權額
    多少？又邱陳愛市現尚有否財產可供執行？
    系爭補償金若被上訴人未怠於執行扣押，其分配依系爭強制
    執行程序，上訴人之債權比例51.337% （計算式：〔14,701
    ,370 ÷ （14,701,370＋13,935,616）〕（83年執字第2003
    號卷第165 頁）計算，上訴人分配款應為1,562,661 元，扣
    除嗣後上訴人另案再聲請執行邱陳愛市及邱元裕股票等獲償
    1,876 元（原法院93年執字42387 號），則上訴人因被上訴
    人未扣押執行系爭補償金致未能獲償1,560,785 元，對金額
    之數目並為被上訴人不爭執。而上訴人聲請強制執行扣押之
    擔保金1,000 萬元及大社鄉○○○段第252 、252-4 地號土
    地後，仍有5,116,836 元未獲清償（原審卷第40頁），又債
    務人上述股票等、擔保金、不動產已強制執行如上述，因不
    足清償債權且債務人已無其他財產可供執行而核發債權憑證
    ，另同段第252-3 地號土地已被高雄縣政府徵收，致衍生補
    償金未適時扣押之本件爭執，被上訴人抗辯債務人尚有上述
    股票等及大社鄉○○○段0319地號（即上述之重測前三奶壇
    段252-3 地號土地，本院卷第146 頁）猶可供執行受償云云
    ，亦有誤會。至被上訴人另抗辯債務人邱元裕現又任職大洋
    保全股份有限公司，依勞保資料月薪15,840元，有薪資所得
    可求償云云，惟查邱元裕現雖有職業，亦難確保將來就業不
    中斷，且現已50歲（45年10月2 日生），已近60歲之勞工退
    休年齡，該每月1 萬多元之薪資，依現今社會消費亦僅足供
    基本生活開支而已，上訴人未能受償之債權難期對邱元裕之
    薪資執行獲償。況上訴人已數度對債務人之財產聲請強制執
    行，最近之一次係以93年度聲請對債務人所有之股票為執行
    ，尚且僅獲償一千餘元，此外已查無其他財產，而聲請發債
    權憑證，首屬已盡對債務人求償之最大能事，而猶再無所得
    ，其債權雖存，但既未能受償，名存實亡，自屬權利遭受損
    害。
  (四)關於執行債權人因執行人員之執行行為，致未獲足額清償之
    損害，是否構成國家賠償法所稱權利受侵害？
    國家賠償法第2 條所稱權利，依通說係按民法侵權行為之規
    定定之，即財產權、物權、債權均屬之。第一順位抵押權遭
    地政機關公務員誤為塗銷，致其擔保之債權未能受償而受有
    損害，債權人得請求地政機關賠償損害。（最高法院89年台
    上字第2213號判決參照），執行法院之執行人員怠於執行職
    務，致債權人未獲足清償，係屬國家賠償法第2 條第2 項所
    指之權利受損害，上訴人因被上訴人上述未扣押系爭補償金
    ，致1,560,785 元未能獲償，實質權利受有損害，此損害與
    公務員怠於執行職務間，具有相當因果關係，從而上訴人依
    該國家賠償法第2 條第2 項規定請求被上訴人賠償，於法有
    據。被上訴人抗辯該未獲償債權之經濟利益，非該國家賠償
    法所指之權利，自無可取，又援引學者王澤鑑論述，指債權
    為相對權，僅存於當事人之間，第三人無從知悉，如要第三
    人對因一般故意過失責任而侵害債權者負侵權行為責任，對
    第三人而言太過不利等語，惟該論述，並未否定未獲償之債
    權，非屬國家賠償法所指權利之範疇，而以債權猶存為由，
    忽略將可獲實質清償之債權，因公務員之怠於執行職務之故
    ，變成名存實亡而無從獲償之債權，謂債權人未受損害，要
    不符社會對損害之通念，均非可取，被上訴人所為上開抗辯
    ，尚非可採。
  (五)上訴人對於未能獲償，是否與有過失？
    上訴人聲請核發債權憑證雖無不再執行之意，惟李宏文係代
    理上訴人辦理系爭執行事件之專業律師，具備相關法律素養
    及判斷能力，其已於91年5 月31日調閱系爭執行事件卷宗，
    有該卷所附律師電話聲請閱卷聯單1 紙可稽（83年執字第20
    03號卷第100 頁），系爭執行事件之強制執行程序實質並未
    終結，行政上雖誤為報結，僅係行政事項而已，且當知債權
    憑證係於債務人已無財產可供執行時，執行法院藉以終結執
    行程序之方式，承辦法官已於同年5 月2 日批示准予扣押系
    爭補償金，執行法院遲未處理，其儘可對承辦書記官遲未依
    法官指示辦理，為聲請或聲明異議；惟其儘從承辦書記官
    之議為核發債權憑證之聲請，致有執行事務有指揮權責之法
    官未能知悉，適時為扣押系爭補償金，導致部分執行債權未
    能就系爭補償金獲償，而發生損害，對損害之發生及擴大，
    有未盡善良管理之注意，為與有過失。按損害之發生或擴大
    ，被害人與有過失者，法院得減輕賠償金額，民法第217 條
    第1 項定有明文。本院審認依上訴人之過失情節，爰減輕被
    上訴人之賠償金額4 成，減輕後上訴人得請求被上訴人給付
    之金額為936,471 元（1,560,785 ×60%）。
七、綜上所述，上訴人依國家賠償法第2 條第1 項規定，請求被
    上訴人給付，在936,471 元及自93年4 月28日（損害賠償請
    求書送達被上訴人翌日）起至清償日止，按年利率百分之五
    計算法定遲延利息範圍內為有理由，應予准許，逾此範圍之
    請求，應予駁回。原審於上開應給付範圍內為上訴人敗訴之
    判決，自有未洽。上訴意旨就此部分指摘原判決不當，求廢
    棄改判，為有理由，爰改判如主文第2 項所示。其餘上訴部
    分，指摘原判決不當，求予廢棄，為無理由，應予駁回，又
    本件所命給付金額不逾150 萬元，經本院判決即確定，勿庸
    為假執行之宣告之必要，上訴人聲請假執行不符要件，應予
    駁回。至於上訴人指該83年存字2550號之提存款原附有「領
    取時應附具清償證明，並抵押權人印鑑證明」之條件，該條
    件經提存人高雄縣政府於91年8 月5 日始行文被上訴人，以
    最高法院已判決該土地之抵押權不存在為由，解除原設之條
    件，准受取人領取提存物，被上訴人於同年月8 日始收到該
    文，但竟於同年月6 日即應受取人邱陳愛市之聲請，准其領
    回，被上訴人（提存所）涉有過失乙節。經核高雄縣政府於
    91年8 月5 日行文被上訴人解除領取所附條件，其尚有副本
    予邱陳愛市，邱陳愛市於91年8 月6 日為聲請領取該款時，
    除提出提存通知書外，並另檢附該函之副本、身分證及請求
    塗銷抵押權設定事件之一、二、三審民事判決，業據本院審
    核83年存字2550號卷無訛，則被上訴人提存所在該款尚未被
    扣押之情形下，應收取人聲請，將之發還，並無違誤。上訴
    人併指上舉為不法云云，核屬誤會，併此明。
據上論結，本件上訴為一部有理由，一部無理由，依民事訴訟法
第450條、第449 條第1 項、第79條，判決如主文。
中    華    民    國    95    年    4     月    12    日
                            民事第六庭
                                審判長法官  許明進
                                法      官  謝肅珍
                                法      官  張明振
以上正本證明與原本無異。
本判決不得上訴。
中    華    民    國    95    年    4     月    13    日
                                書  記  官  彭筱瑗
                                                      Q


司法院資訊處製作；財團法人民間司法改革基金會備份。
